臺灣高等法院高雄分院刑事判決　 92年度重上更(六)字第100號
上　訴　人　台灣高雄地方法院檢察署檢察官
上　訴　人
即　被　告　丙○○
選任辯護人　陳炯雲律師
被　　　告　甲○○○
上列一被告
選任辯護人　唐國盛律師
上列上訴人等因被告等背信案件，不服臺灣高雄地方法院82年度
訴字第1974號中華民國82年10月29日第一審判決（起訴案號：臺
灣高雄地方法院檢察署16100 、18170 、18327 、18328 、
18329 、81年度偵字第18445 號、19337 號），提起上訴，判決
後，經最高法院第六次發回更審，本院判決如下：
     主  文
原判決關於丙○○、甲○○○背信及定執行刑部分撤銷。
丙○○共同連續為他人處理事務，意圖為第三人不法之利益，而
為違背其任務之行為，致生損害於本人之財產，處有期徒刑壹年
。
甲○○○共同連續為他人處理事務，意圖為第三人不法之利益，
而為違背其任務之行為，致生損害於本人之財產，處有期徒刑陸
月，如易科罰金，以佰元折算壹日。
    事  實
一、丙○○行為時係高雄縣總工會（下稱總工會）之總幹事（任
    期自民國61年8月10日起至81年3月16日止），為該總工會儲
    蓄存款，放款業務行為負責人（登載不實之偽造文書罪部分
    ，經本院前審判處有期徒刑1 年確定），甲○○○則擔任該
    總工會之會計組幹事（登載不實之偽造文書罪部分，經本院
    前審判處有期徒刑5 月確定），與該總工會之會計組長繆雄
    標（79年3 月退休，偽造文書、背信罪部分，經本院前審分
    別判處有期徒刑10月、5 月確定），黃王美雲（先後擔任會
    計組幹事、組長，偽造文書、背信罪部分，經本院前審分別
    判處有期徒刑5 月、10月確定），會計組幹事楊黃寶玉（偽
    造文書罪部分，經本院前審判處有期徒刑5 月確定）等人，
    均為受總工會理事會之託，辦理總工會之存款，放款業務之
    人，均明知該總工會總務組長吳玉珠並非總工會之定期存款
    戶，其所持以質押借款之高雄縣鳳山市龍山寺（下稱龍山寺
    ）所有定期存款單，並未經龍山寺之同意質押借款，不能質
    押借款與吳玉珠，竟自民國（下同）76年1 月23日起，至79
    年12月20日止，先後於附表一所示之日期，丙○○分別與甲
    ○○○、繆雄標、黃王美雲、楊黃寶玉或4 人或5 人共同意
    圖為吳玉珠之不法利益，並基於概括犯意，在高雄縣總工會
    ，質押借款與吳玉珠如附表一所示之88筆款項（各筆借款之
    借款人、借款日期、借款金額及承辦人姓名，均詳如附表一
    所示），共計新台幣（下同）3,986 萬元，而分別共同違背
    其任務之行為。嗣因吳玉珠投資股票虧損，無法清償上開貸
    款，龍山寺否認質借上開款項，致生總工會難以追償之財產
    上損害。
二、案由張台霞、乙○○告發，暨法務部調查局高雄縣調查站移
    理  由
一、訊據上訴人即被告丙○○、被告甲○○○均否認有上開犯行
    ，被告丙○○辯稱：吳玉珠持龍山寺之定期存款單，向總工
    會質押借款伊事先不知情，且以定期存款單質押借款，係授
    權會計組辦理，不需由伊批准，亦未向伊報告，吳玉珠之88
    筆貸款，於借款時所書立之「會員儲蓄金預借憑證」，均未
    經伊核章，故伊對吳玉珠之貸款，完全不知情云云；被告甲
    ○○○則辯稱：吳玉珠未經龍山寺之同意，持龍山寺之定期
    存款單向高雄縣總工會質押借款，伊並不知情，因吳玉珠係
    龍山寺之會計人員，其所持存單及印鑑均無誤，依作業程序
    規定，即有付款之義務，伊為最低層之員工，對吳玉珠之貸
    款職責，僅係核對其預借憑證與定期存款單之印鑑是否相符
    ，印章相符即必需往上呈報，至於是否准貸或何時貸出，伊
    均不知情，亦不能過問，並無共同背信之犯意聯絡及行為云
    云。
二、經查：
  (一)吳玉珠自76年1 月23日起至79年12月20日止，先後持龍山寺
    所有之定期存款單，簽具「會員儲蓄金預借憑證（即借款本
    票）」，以自己名義為借款人，向工會質押借款，共88筆，
    金額合計3,986 萬元，分別由繆雄標、黃王美雲、楊黃寶玉
    及被告甲○○○等人承辦（借款日期、金額、承辦人，詳如
    附表一所示）等情，有吳玉珠出具以其個人名義為借款人之
    「會員儲蓄金預借憑證」影本88張附卷可稽（偵字第18170
    號卷第94-178頁）。而吳玉珠借款後，因投資股票虧損，迄
    未償還借款，而由總工會負擔該借款並由丙○○簽由會計組
    人員薪資扣抵賠償等情，分據吳玉珠及被告甲○○○、丙○
    ○於檢察官偵查中及本院前審所陳明（同上偵卷第195 頁反
    面、更三卷第131 頁、更六審卷第142 頁）。是吳玉珠之質
    押借款事件，造成高雄縣總工會之財產上損害甚明。
  (二)被告丙○○於法務部調查局高雄縣調查站（下稱高雄縣調查
    站）詢問時供稱：「依規定借款人必須為定期單之存戶，其
    所貸金額僅能達其面額之9 成，申請人填具會員儲蓄金預借
    憑證，交由承辦人、會計、會計組長核定，入帳後，由出納
    付款，再由會計製作傳票，於隔日呈核總幹事」等語（偵字
    第18445 號卷第14頁）。被告甲○○○於高雄縣調查站詢問
    時則供稱：「若是員工或會員借貸，總幹事也指示可以全額
    借貸，而這些流程，也需會計組長、總幹事過目，蓋章後核
    可才成，總幹事並未在定存單借款憑證上蓋章，原因為何我
    不了解，但總幹事每日報表上有過目蓋章，直到龍山寺發生
    呆帳官司敗訴，丙○○才在本票收據上蓋章，吳玉珠持龍山
    寺之定期存款單向總工會借款一事，被告丙○○、繆雄標、
    黃王美雲等人均知情，惟他們均未採取何措施，亦無制止，
    依前手之作法繼續辦理吳玉珠此件貸款案」等語（偵字第
    18329 號卷第35-38 頁）；於原審亦陳稱：「吳玉珠持龍山
    寺之定存單向總工會質押時需經過總幹事核可」（原審卷第
    191 頁）；於本院前審亦供稱：「借款本票與傳票同時完成
    ，作完交給組長」等語（更一卷第107 頁）。
  (三)同案被告黃王美雲於高雄縣調查站詢問時供稱「丙○○是為
    了推卸責任，才會作不實陳述，依我們作業規定，會計製作
    傳票，轉給出納，於當日簽呈總幹事核可後，由出納付款，
    若總幹事不在，則於翌日補呈總幹事核可，丙○○一定要核
    章，定存單質借才能放款，另在我印象中，以往會員儲蓄金
    預借憑證中，丙○○也曾在其上核章，只是這些憑證因借款
    人已還清而發還本人，總工會無留下原本或影本」等語（偵
    字第18170 號卷第226 頁），於原審亦稱：「吳玉珠持龍山
    寺之定存單向總工會質押時，需經過總幹事核可」（原審卷
    第191 頁）；於本院前審仍供稱：「吳玉珠質押借款，總幹
    事知道，大筆金額是用支票，總幹事會蓋到章，憑證有經過
    總幹事」（更一審二卷第11頁）；「吳玉珠質借當時我是代
    理組長，（姚）謝瑞珠核對完，送給我審核，再送我組長繆
    雄標蓋章，最後是總幹事處，預借憑證要總幹事蓋章，吳玉
    珠這件為何沒蓋章，我不知道」，「放款流程，預借憑證、
    傳票及定期存單是一併送上去的，丙○○不可能不知道，他
    是總工會的執行者，放款經他過目」（更二審一卷第66、
    116 頁），「因放龍山寺（定存單質借）是大額，是用支票
    支付，是當天必須支付，印鑑是丙○○保管，總幹事照規定
    應蓋章，他不蓋我也不知道」，「總幹事始終說他不知情，
    但每天傳票都有他蓋章，而龍山寺支票都是大額，須他蓋章
    ，推說不知情，純屬卸責之詞」（更二審二卷第194 、199
    反面、200 頁），「謝小姐（即甲○○○）的傳票，我拿給
    組長，組長審核後交給出納，出納拿給總幹事，最後再根據
    傳票付款」（更五審卷第147 頁）等語，並有其製作之作業
    流程表可佐（上訴一卷第155 頁）。該作業流程表所載流程
    與會計組之甲○○○及繆雄標所述程序相符，堪認為實在。
  (四)同案被告繆雄標於高雄縣調查站詢問時供稱：「借款人必須
    持用本人在總工會之定期存單，並填具會員預借憑證及本票
    ，然後由經辦人簽由會計、組長、總幹事、理事長審核通過
    ，再由出納蓋章付款，吳玉珠之憑證上均無總幹事核章，依
    照規定是不可以，一定要總幹事核章後，出納黃寶玉才可付
    款，何以會這樣我不清楚，我知道吳玉珠持非以本人而是龍
    山寺之定期存款單向總工會質押借款之事，但這是經過總幹
    事丙○○的同意辦理的」，「吳玉珠是總工會總務組長，兼
    龍山寺之會計，所以承辦人（姚）謝瑞珠、會計（黃）王美
    雲、出納（楊）黃寶玉，總幹事丙○○及我本人雖然都知道
    吳玉珠是拿龍山寺之定期存單抵（質）押借款，但還是同意
    給予貸放」（偵字第18329 號卷第26、27頁）；於原審亦指
    稱：「吳玉珠持龍山寺之定存單向總工會質押時，需經過總
    幹事核可」（原審卷第191 頁）；於本院前審仍陳稱：「傳
    票和本票一起來才放款，要拿給總幹事蓋章後才付款」（更
    一審一卷第107 頁反面），「定存、質借都要丙○○同意，
    才能借錢，我們會計沒有這個權利，一定要總幹事核章才能
    放款」（更五審卷第153 頁）等語。
  (五)同案被告楊黃寶玉於偵審中供稱：「我之所以付款是我曾經
    與繆雄標分別請示過丙○○，這種預借憑證上無總幹事核章
    情況下可否付款，丙○○說沒關係可以照付，我才付款，因
    為丙○○以經常不在為由，指示可以先行付款，誰知事後，
    他不在預借憑證上蓋章認證」（偵字第18329 號卷第33、34
    頁）；「（何以吳玉珠前述88筆預借憑證上均未核章，是否
    明知其係冒貸而予規避責任？）當時丙○○表示法定代理人
    李正宗已核章，他表示預借憑證不用再蓋章，所以他只有蓋
    在傳票上，且同時他也蓋了理事長的章在傳票上」（偵字第
    18170 號卷第228 頁），「付款是根據收入傳票（應係收到
    現金支出傳票）而定，傳票上的章均蓋齊備後，我才付錢，
    丙○○不在時先付錢後他才蓋章，若他在時，則由他先蓋章
    再付錢，吳玉珠憑證上未見總幹事章，是他說憑傳票放款即
    可，至於預借憑證則只要理事長章蓋了就可以，全部88張均
    是先蓋章才付錢」（原審一卷第191 頁反面，第192 頁），
    「本票上有理事長、總幹事、會計組長及會計的章，我才付
    款，本票和傳票一起蓋好才放款」（更一審一卷第107 頁）
    ，「是總幹事說傳票蓋章就可以」（更一審二卷第11頁反面
    ），「他（丙○○）應知道要審核，而且傳票上他有蓋章」
    （更二審二卷第194 頁反面）等語。
  (六)據同案被告吳玉珠於高雄縣調查站詢問時供稱：「我係冒用
    龍山寺在總工會之定存單擔保貸款，但貸款及本票都是以我
    個人名義簽署，當然屬於個人借款，而且會計組黃王美雲、
    甲○○○等人與我係同事關係，都知道我股票投資虧損及被
    人倒債情形，因此他們知道我係冒用龍山寺定期存款單貸款
    私用之情形，總幹事丙○○對此情形亦知悉」（偵字第
    18329 號卷第6 頁反面），「通常向總工會貸款，必須借款
    人要為龍山寺管理委員會，才能以龍山寺管理委員會定存單
    向總工會貸款，不可以由我吳玉珠之名義持龍山寺之定存單
    貸款，但是因總工會內同事均知我買股票賠錢，故當我以吳
    玉珠本人名義為借款人，再持龍山寺之定存單向總工會借貸
    時，經辦人甲○○○、會計王美雲、組長繆雄標、總幹事丙
    ○○等人，均知我係股票賠錢而借貸的，仍同意貸款給我」
    （偵字第16100 號卷第202 頁）等語。卷附預借憑證借款人
    欄雖蓋有吳玉珠、吳玉郎及龍山寺三枚印文，惟僅記載吳玉
    珠1 人之名字，保證欄則記載「定存」及上開三枚印文，核
    與吳玉珠於偵審中所稱「是以本人名義向總工會申請貸款，
    而以龍山寺定存單作保證」一語相符（同上卷第201 頁、重
    上更四卷第109 頁），吳玉珠是以個人名義持龍山寺定存單
    質借可堪認之。王美雲於本院證稱：錢是龍山寺借的，龍山
    寺委託吳玉珠來借，與事實不符，難予採信。
  (七)綜合被告丙○○、甲○○○及同案被告黃王美雲、繆雄標、
    楊黃寶玉之上開供述，可知以定期存款單向總工會質押借款
    ，其借款人以定期存款單之所有人（即存款人）為必要，非
    定期存款單之所有人，即不得以之質押借款。吳玉珠以個人
    名義持龍山寺定存單質借即不符質借條件，被告等仍予質借
    即有未合，此與定存單質借是否須經對保程序無涉，黃王美
    雲於本院證稱甲○○○不須對保云云，不足為甲○○○有利
    之證據。而其質押借款程序，係由借款人填具「會員儲蓄金
    預借憑證」、 (借款本票)， 連同定期存款單及印鑑章交與
    承辦人，承辦人核對定期存款單及印鑑後，製作「現金支出
    傳票」，層轉會計、會計組長審核，再交由出納送總幹事在
    「會員儲蓄金預借憑證」及「現金支出傳票」上簽章，並蓋
    用理事長印章核可，出納再憑以付款與借款人（黃王美雲提
    出之作業流程參照─上訴一卷第155 頁）。上開附卷之「會
    員儲蓄金預借憑證」88張，其上除蓋有「繆雄標」、「王美
    雲」、「謝瑞珠」、「黃寶玉」等人之印章（如附表一所示
    ）外，並有蓋上理事長「李正宗」之印章，而無總幹事「丙
    ○○」之核章，另扣案之63張「現金支出傳票」（即吳玉珠
    88 筆 貸款中之63筆），均蓋有理事長「李正宗」，總幹事
    「丙○○」之印章。按總工會之理事長李正宗係在自來水公
    司任職，並未參予執行總工會之業務，為證人李正宗於本院
    前審證實（更二審一卷第129 ─131 頁）。是總工會之存放
    款業務，係由總幹事之被告丙○○負准駁監管全責，自足認
    定。總工會之會計組長繆雄標所證「定存、質借都要丙○○
    同意，才能借錢，我們會計沒有這個權利，一定要總幹事核
    章才能放款」等語（更五審卷第153 頁），為真實可採。吳
    玉珠持龍山寺之定期存款單，以自己名義為借款人，向總工
    會質押借款共88筆，其中63筆之「現金支出傳票」63張，既
    均有經被告丙○○之核章，即該63筆借款之「會員儲蓄金預
    借憑證」，未加蓋總幹事「丙○○」之核章，參以上開所
    「現金支出傳票」及「會員儲蓄金預借憑證」係同時送給總
    幹事審核之作業流程，顯見被告丙○○係故意不在「會員儲
    蓄金預借憑證」核章，故不能以未經被告丙○○核章之「會
    員儲蓄金預借憑證」借款，即為未經被告丙○○核准質借。
    且吳玉珠非定期存款單之所有人，而以自己名義質押借款，
    並不符上開之作業流程，而能多次順利質借，如非出於被告
    丙○○之授意，經辦之會計、出納等人，豈敢以此不合規定
    之貸款案送交被告丙○○審核。是會計組長繆雄標所陳吳玉
    珠之質押貸款案，係經總幹事丙○○之同意辦理之說，顯非
    虛妄，足堪採信。吳玉珠其餘25筆質押借款，總工會雖未能
    提供該25筆借款之「現金支出傳票」，以供審認，然就上開
    會計組長繆雄標之陳述及出納楊黃寶玉所供「傳票上的章蓋
    齊備後，我才付錢，丙○○不在時，先付錢後，他才蓋章，
    若他在時，則由他先蓋章再付錢」等情觀之，「現金支出傳
    票」必有被告丙○○之核章，如係事後核章，亦係在其授意
    之範圍，故雖無其他25筆之現金支出傳票可資查考，亦不足
    為丙○○有利之認定。又被告丙○○所辯「以定期存款單質
    押借款，係授權會計組辦理，不需其批准」云云，為經辦之
    黃王美雲、繆雄標、楊黃寶玉及被告甲○○○所否認，被告
    丙○○又未能提供確切證據證實其所辯稱定期存單質借無庸
    經其認可為實在。且吳玉珠上開之質押借款，係不合規定之
    貸款案，尤無授權會計組之可言。
  (八)同案被告吳玉珠因投資股票虧損，而冒用龍山寺之定期存款
    單向總工會貸款私用等情，為被告丙○○、甲○○○等人所
    知悉，因同事關係，而准予借款，已如上述（吳玉珠之供詞
    ）。吳玉珠嗣後於審理中所證被告丙○○、甲○○○等人不
    知其冒用龍山寺之定存單質押借款用以購買股票云云。惟參
    照上開各情，吳玉珠於高雄縣調查站之陳述，與事證相符，
    具有較可信之情況，且為證明犯罪事實存否所必要，依刑事
    訴訟法第159 條之2 規定，自得採為認定事實之證據。至吳
    玉珠於高雄縣調查站之應訊錄影帶，因已逾10年而無復保存
    ，有該站92年5 月6 日山法字第9269502090號函在卷可憑（
    更五審卷第206 頁）。證人即高雄縣調查局調查員黃益樹、
    鄭俊隆於本院前審亦均證稱：「吳玉珠是在自由意志下供述
    ，因吳玉珠投資股票虧損很後悔，所以很配合，當時依規定
    一定有錄影，如果（筆錄錯誤）當事人要求更正，都會更正
    ，並請其加蓋指模」等語（更一審二卷第209 頁、更五審卷
    第188 、212 頁）。是吳玉珠所證其在調查站有要求更正筆
    錄，調查員未更正云云（更五審卷第179 頁），尚難採信。
    另證人楊新三、莊明陽所證吳玉珠曾對之告知「貸款案」總
    幹事不知情，或丙○○曾對之表示不知吳玉珠以龍山寺之定
    存單借款之事等情，均屬傳聞證據，不能採為被告丙○○有
    利之認定。證人吳淑麗所證吳玉珠之「貸款案」爆發後，總
    幹事丙○○有簽呈理事長扣取黃王美雲、繆雄標、吳玉珠、
    甲○○○、楊黃寶玉等人之之薪水，期間約1 年云云（更六
    審二卷第141 頁）尚不能據以證明被告丙○○並無上開違背
    任務之行為。至扣案之黃月娥、蔡佑文、蔡佐文所出具之「
    會員儲蓄金預借憑證」4 張，雖均有被告丙○○之核章，但
    此四筆質押借款，係在本案發生之後，不能據以認定本案被
    舉發之前，被告丙○○未參予吳玉珠不合規定之貸款行為。
    又證人陳英萍證稱其曾代總幹事在「現金支出傳票」上蓋章
    云云，因陳英萍並不知所蓋者是否為吳玉珠貸款案之「現金
    支出傳票」，故亦不足以為被告丙○○有利之認定。
  (九)上開黃王美雲、繆雄標及楊黃寶玉於高雄縣調查站、原審及
    本院更一審、更二審時所為之陳述，暨被告甲○○○在此前
    之陳述，雖有刑事訴訟法第159條第1項規定之情形，惟當事
    人或辯護人並未於言詞辯論終結前聲明異議，依刑事訴訟法
    第159之5第2項之規定，自仍得採為認定事實之證據。
  (十)綜上所，本案事證已臻明確，被告丙○○、甲○○○所辯
    ，顯係卸責之詞，殊無足採，犯行均足認定。
三、查被告丙○○、甲○○○於行為時分別為總工會之總幹事及
    會計組幹事（會計助理），受總工會委任，辦理存放款事務
    之人，明知吳玉珠非龍山寺名義之定期存款單所有人，依總
    工會之內規，必定期存款單所有人始得以該定期存款單辦理
    質押借款（非擔保借款），乃竟意圖為吳玉珠之不法利益，
    而於附表一所示之時間，由吳玉珠持龍山寺所有之定期存款
    單，以其自己名義申辦質押借款時，先後共88次貸款與吳玉
    珠，而為違背其任務之行為，嗣因吳玉珠投資股票虧損，無
    法清償借款，龍山寺否認質借，使總工會不能行使質權，亦
    不能行使保證債權，而受難予追償之財產損失，核被告2 人
    所為，均有犯刑法第342條第1項之背信罪。被告丙○○、甲
    ○○○就附表一所示之背信行為共同或分別與繆雄標、黃王
    美雲、楊黃寶玉之間（如附表一所載承辦人），有犯意聯絡
    及行為分擔，均為共同正犯。被告丙○○、甲○○○多次背
    信犯行，時間緊接，犯同一之罪名，顯係基於概括犯意，反
    覆為之，均應依連續犯規定，以一罪論。
四、原審論處被告丙○○、甲○○○背信罪刑，固無不當，惟查
    ，(一)刑法第342 條之背信罪，以有取得不法利益或損害本人
    利益之意圖為必要構成要件，原判決未予認定，亦未具體說
    明被告等違背何項任務之行為，(二)原審未論及楊黃寶玉與被
    告2人同為共同正犯，而參予背信行為之人，並非88 次均相
    同，原審判決未予分論；均有未洽。被告丙○○上訴意旨執
    前詞否認犯罪，檢察官上訴意旨指摘原判決就被告2 人之背
    信罪部分量刑過輕，雖均無理由，但原判決此部分既有可議
    ，自應由本院就被告2 人背信罪部分及定執行刑部分撤銷改
    判。爰審酌被告丙○○身為總工會總幹事，主導總工會業務
    之營運，不思為總工會謀取利益，竟為圖利吳玉珠，違背任
    務，造成總工會近4,000 萬元鉅額之損失，影響總工會會員
    權益非輕，被告甲○○○係基層員工，未能抗拒上級之授意
    ，而參予背信行為，情節較輕，及被告2 人犯罪後未能坦承
    犯行之態度等一切情狀，分別量處如主文所示之刑，被告甲
    ○○○部分，並諭知易科罰金之折算標準。
五、公訴意旨另以：被告丙○○明知辦理不動產抵押放款業務，
    僅能核貸估價總額7成至8成之金額，仍擅行核准逾資產（估
    價）總額之貸款，計郭淑美等28筆（如附表二），接近估價
    現值之貸款，計黃清滿等29筆（如附表三起訴書誤為30筆）
    ，足生損害於總工會會員之權益；因認被告丙○○此部分亦
    涉犯背信罪嫌等情。經查：
  (一)訊據被告丙○○對於如附表二及附表三所示之超過估價金額
    之放款，及接近估價金額之放款，均供承不諱，而否認有背
    信犯行，辯稱：不動產抵押放款，於78年第18屆第2 次理事
    會即決議由總工會5人小組負責審核，並非由其1人決定，且
    黃柏松估價偏低，始有上開超過估價之放款，伊並未背信行
    為等語。
  (二)附表二編號1、2所示借款人郭淑美，以其所有坐落高雄縣仁
    武鄉○○○段70之58、59號土地，及地上建物（建號381 、
    3 82號2 棟），向總工會辦理抵押貸款，經估價為300 萬
    5,000 元，而貸得310 萬元。然借款人郭淑美清償借款後，
    於81年1 2 月間，以上開房地向台東區中小企業銀行抵押貸
    款600 萬元；另附表二編號11之借款人黃清滿之不動產估價
    為166 萬元，而貸得180 萬元，嗣黃清滿清償後，轉向台灣
    銀行借貸，而貸得300 萬元；附表二編號13之借款人楊黃寶
    玉之不動產估價為235 萬元，而貸得350 萬元，嗣楊黃寶玉
    清償後，轉向鳳山市農會借得700 萬元；附表二編號19、20
    號之借款人李明郎之不動產估價為309 萬元（先前已向省政
    府貸款143 萬元），而貸得260 萬元，嗣李明郎清償後，轉
    向鳳山市農會及鳳山市信用合作社借得180 萬元及290 萬元
    等情，分據楊黃寶玉、李明郎於本院前審證實（更一審一卷
    第223 頁）；另附表三編號第20號之借款人黃柏松之不動產
    估價為92萬8, 000元，而貸得70萬元（增值稅15萬元），嗣
    黃柏松清償後，轉向台灣銀行借得300 萬元等情，亦據黃柏
    松於本院前審證述無訛。此外，並彼等所提出之借款餘額證
    明書及土地、建物登記謄本附卷可稽。是被告丙○○所供黃
    柏松之估價偏低，尚非無據。
  (三)告發人乙○○於本院前審具結證稱：「總工會抵押貸款部分
    ，大部分都已收回，僅黃月娥及里港之王小姐部分未收回」
    等語（更一審一卷第195 頁）。惟黃月娥部分（附表三編號
    12 號）， 其不動產估價為105 萬元，放款為100 萬元，並
    未超過不動產價值，且黃月娥之借款，因總工會需給付黃月
    娥退休金，而於訴訟中相互抵銷，黃月娥已無欠款，此據證
    人即受總工會委任之律師紀錦隆於本院具結證實（更六審卷
    第137 頁）。另里港「王小姐」部分，檢察官並未為相當舉
    證，不知為何許人，其不動產估價額多少，貸放金額若干，
    均無證據可佐，自不能證明被告丙○○犯背信罪。
  (四)附表二編號3 至6 、7 、9 、12至17、19至23號等借款人黃
    清滿、林志成、劉英梅、林李秀花、黃王美雲等人，向總工
    會之抵押貸款，均已清償，並塗銷抵押權登記在案，此有高
    雄縣鳳山市地政事務所85年10月19日（85）鳳地所一字第
    14638 號函、高雄市政府地政處前鎮地政事務所85年10月30
    日85高市地鎮一字第8295號函及其附件，同處三民地政事務
    所85年10月30日85高市地民一字第8396號函等在卷足憑（更
    一審二卷第92、95-112、113 頁）。
  (五)綜上各情，總工會就附表二、三所示之抵押放款，其不動產
    之估價，既有偏低之嫌，因而造成部分超貸，部分超過總工
    會規定之貸款上限，惟放款求利，原為放款之目的，如預見
    放款之後，必能受償，而提高合理之不動產估價，予以貸放
    ，嗣後均收回放款，即不能證明擔任總幹事之被告丙○○有
    何背信行為，而總工會之財產亦未因此受損害，是此部分顯
    屬不能證明被告丙○○有背信犯行。因公訴人認此部分與前
    開起訴論罪部分，有連續犯之裁判上一罪關係，故不另為無
    罪之諭知。
據上論斷，應依刑事訴訟法第369條第1項前段、第364條、第299
條第1項前段，刑法第28條、第56條、第342條第1項、第41條第1
項，罰金罰鍰提高標準條例第1條前段、第2條，判決如主文。
本案經檢察官方娜蓉到庭執行職務。
中　　華　　民　　國　　94　　年　　4　　月　　11　　日
                  刑事第八庭    審判長法  官  惠光霞
                                      法  官  李淑惠
                                      法  官  洪慶鐘
以上正本證明與原本無異。
如不服本判決應於收受本判決後10日內向本院提出上訴書狀，其
未敘述上訴理由者，並得於提起上訴後10日內向本院補提理由書
狀（均須按他造當事人之人數附繕本）「切勿逕送上級法院」。
中　　華　　民　　國　　94　　年　　4　　月　　15　　日
　　　　　　　　　　　　　　　　　　　書記官  呂素珍
附錄本判決論罪科刑法條：
刑法第342條第1項
為他人處理事務，意圖為自己或第三人不法之利益，或損害本人
之利益，而為違背其任務之行為，致生損害於本人之財產或其他
利益者，處5 年以下有期徒刑、拘役或科或併科1,000 元以下罰
金。
                                                 ＦＡＫ
